臺灣士林地方法院民事判決　　　　　　 95年度重訴字第320號
原　　　告　乙○○○
　　　　　　丙○○
共　　　同
訴訟代理人　劉衡慶律師
　　　　　　陳盈潔律師
被　　　告　甲○○
上列當事人間塗銷抵押權登記事件，本院於中華民國96年5 月3
日言詞辯論終結，判決如下：
    主  文
一被告應將坐落台北市○○區○○段三小段二三二地號土地上之
  二九三建號，即門牌號碼台北市○○區○○路五八號一樓建物
  ，權利範圍全部，以台北市中山地政事務所登記字號：內湖字
  第198480號所設定之抵押權登記予以塗銷。
二被告應將坐落台北市○○區○○段三小段一七○、一七○之一
  地號土地之應有部分各一萬分之二二四，及其上之五七三、五
  七四建號，即門牌號碼台北市○○路○段一六七巷十弄十二號
  一、二樓建物，權利範圍均為全部，以台北市中山地政事務所
  登記字號：內湖字第208300號所設定之抵押權登記予以塗銷。
三被告應將坐落台北市○○區○○段三小段二三二地號土地之應
  有部分一千分之十七，及其上二九三建號，即門牌號碼台北市
  內湖區○○路五八號一樓建物，權利範圍全部，台北市中山地
  政事務所登記字號：內湖字第147530號所設定之抵押權登記予
  以塗銷。
四訴訟費用新台幣壹拾捌萬伍仟貳佰柒拾伍元由被告負擔。
    事實及理由
一、本件被告未於言詞辯論期日到場，核無民事訴訟法第386 條
    各款所列情形，爰依原告之聲請，由其一造辯論而為判決。
二、原告二人起訴主張：原告乙○○○因投資之需要，與被告陸
    續訂定三次消費借貸之預約，並就原告乙○○○所有之不動
    產，分別設定如下之三筆抵押權予被告供擔保：(1)民國80年
    7 月間，原告乙○○○與被告口頭約定，向被告借貸新台幣
    （下同）350 萬元，並以坐落台北市○○區○○段3 小段23
    2 地號土地上之293 建號，即門牌號碼金龍路58號1 樓建物
    ，設定抵押權予被告作擔保，抵押權存續期間為20年（登記
    字號：內湖字第198480號）。(2)80年8 月間，原告乙○○○
    與被告口頭約定，以650 萬元訂立消費借貸契約，並以坐落
    台北市○○區○○段3 小段170 、170-1 地號土地之應有部
    分各一萬分之二二四，及其上之573 、574 建號，即門牌號
    碼成功路4 段167 巷10弄12號1 、2 樓建物，共同設定抵押
    權予被告作擔保，抵押權存續期間為20年（登記字號：內湖
    字第208300號）。嗣原告丙○○於86年8 月28日因分割繼承
    而取得坐落台北市○○區○○段3 小段170 地號土地上之57
    3 建號，即門牌號碼成功路4 段167 向10弄12號1 樓建物之
    所有權。(3)81年5 月間，原告乙○○○與被告口頭約定以本
    金900 萬元範圍內，成立消費借貸之預約，並以坐落台北市
    內湖區○○段○ ○段232 地號土地之應有部分一千分之十七
    ，及其上293 建號，即門牌號碼金龍路58號1 樓建物，共同
    設定抵押權予被告作擔保，抵押權存續期間至95年5 月17日
    日止（登記字號：內湖字第147530號）。然上開三筆抵押權
    登記完畢後，原告乙○○○均未向被告為任何借貸行為，雙
    方並無任何債務存在。依抵押權之從屬性，上開(1)、(2)之抵
    押權因擔保之債權不存在而同時消滅。另(3)之抵押權雖約定
    為最高限額抵押權，然抵押權之存續期間已屆滿，雙方亦確
    定無任何債務存在，則此部分最高限額抵押權也應隨之消滅
    。上開三筆抵押權登記已妨害原告二人所有權之行使。爰本
    於所有權人地位，依民法第767 條所有權妨害除去請求權之
    規定，並得訴請被告塗銷上開抵押權設定登記等語。並聲明
    如主文第一項、第二項及第三項所示
三、被告未到庭陳述，亦未提出準備書狀為何聲明或答辯。
四、原告二人主張為上開土地、建物之所有權人，以及上開土地
    暨建物上有被告設定之抵押權，業據原告提出土地暨建物登
    記謄本、抵押權他項權利證明書、抵押權設定契約書等件（
    均影本）為佐，堪信為真實。原告以被告之上開抵押權所擔
    保債權不存在，而依民法第767 條之規定，請求判決被告應
    塗銷上開抵押權登記。被告未提出答辯或聲明。本院判斷如
    下：
  (一)按「當事人主張有利於己之事實者，就其事實有舉證之責任
    。」，民事訴訟法第277 條前段定有明文，故負舉證責任之
    當事人，須證明至使法院就該待證事實獲得確實之心證，始
    盡其證明責任。確認法律關係不存在之訴，如被告主張法律
    關係存在時，應由被告就該法律關係存在之事實負舉證責任
    ，最高法院42年台上字第170 號判例可以參照。故當事人間
    就為抵押權擔保效力所及之債權是否存在有所爭執時，自應
    由主張債權存在有利事實之登記抵押權人負舉證之責。本件
    原告主張上開抵押權所擔保之被告與原告乙○○○間之債權
    關係不存在，被告迄未提出任何證據以證明上開抵押權所擔
    保之債權關係存在，則揆諸上開判例意旨，應認原告主張上
    開抵押權所擔保之被告與原告乙○○○間之債權關係不存在
    為可採。
  (二)次按「債之關係消滅者，其債權之擔保及其他從屬之權利亦
    同時消滅。」民法第307 條定有明文。上開(1)、(2)之抵押權
    為一般抵押權，因抵押權具有從屬性，必先有被擔保之債權
    存在，而後抵押權始得成立。若所擔保之債權始終不存在，
    縱為抵押權之設定登記，仍難認其抵押權業已成立。上開(3)
    為最高限額抵押權，定有存續期間，其期間已屆滿，無既存
    之擔保債權，則其原擔保之存續期間內所可發生之債權，已
    確定不存在，依抵押權之從屬性，上開最高限額抵押權亦應
    隨同消滅。另按所有人對於妨害其所有權者，得請求除去之
    ，民法第767 條中段亦有明文。被告上開三筆抵押權所擔保
    之被告與原告乙○○○間之債權關係既不存在，則抵押權不
    成立及消滅而未經被告塗銷，自已妨害原告二人之所有權。
    從而，原告二人各基於所有權人地位，依據民法第767 條中
    段規定，請求被告塗銷上開三筆抵押權之設定登記，自屬有
    據。
五、從而，原告主張上開三筆抵押權所擔保之被告與原告乙○○
    ○間之債權關係不存在，而依民法第767 條中段規定，請求
    被告塗銷如主文主文第一項、第二項及第三項所示之抵押權
    設定登記，為有理由，應予准許。
六、原告支出之裁判費為179,200 元及登報費用為6,075 元，則
    本件訴訟費用合計為185,275元。
七、據上論結：本件原告之訴為有理由，依民事訴訟法第78條、
    第87條第1 項，判決如主文。
中　　華　　民　　國　　96　　年　　5　　月　　18 　　日
                  民事第二庭  法  官  林政佑
以上正本證明與原本無異。
如對本判決上訴須於判決送達後20日內向本院提出上訴狀。
中　　華　　民　　國　　96　　年　　5　　月　　23 　　日
                              書記官  楊錫芬
